# (PART) Fundamentos e Ferramentas {-}

# Introdução: O que é pesquisa quantitativa? {#intro}

```{r setup-intro, include=FALSE}
knitr::opts_chunk$set(
  echo = TRUE,
  message = FALSE,
  warning = FALSE
)
```

## Objetivos do capítulo {-}

- Entender a relação entre teorias, conceitos e mensuração
- Conhecer os tipos de variáveis (categóricas, ordinais, contínuas)
- Diferenciar frame teórico de perguntas empíricas


## Teorias e hipóteses

Em Ciência Política, teorias tipicamente envolvem postulados sobre como agentes — pessoas, partidos, instituições, estados — se comportam. Um modelo de competição eleitoral, por exemplo, postula que candidatos buscam maximizar votos; uma teoria de relações internacionais postula que estados buscam segurança. Esses postulados comportamentais são o motor das teorias: deles derivam previsões empíricas testáveis. Toda teoria quantitativa em Ciência Política repousa sobre alguma premissa desse tipo, explícita ou implícita, e identificá-la é o primeiro passo para avaliar a teoria.

### Frame teórico versus perguntas empíricas

O frame teórico é o conjunto de conceitos abstratos e relações postuladas (ex.: "competição política reduz corrupção"), enquanto a pergunta empírica traduz isso em algo testável com dados (ex.: "municípios com eleições mais competitivas apresentam menos irregularidades em licitações?"). A distinção é importante porque alunos frequentemente confundem "enquadramento teórico" com "pergunta de pesquisa", ou acham que basta ter uma teoria para ter uma pergunta. Conceitos são do frame teórico; variáveis são da pergunta empírica.

## Tipologias

Collier, LaPorte & Seawright (2012) definem tipologias como "sistema organizado de tipos". Exemplos clássicos de tiplogias: Weber: autoridade caristmática, tradicional e racional. Dahl: poliarquias, oligarquias comptitivas,  hegemonias inclusivas e fechadas.

```{r tabela-scale-types, echo=FALSE}
tab <- data.frame(
  `Tipo de escala` = c("Nominal", "Ordem parcial", "Ordinal", "Intervalar", "Razão", "Absoluta"),
  `Nível de informação` = c(
    "Igual/não igual",
    "Ordem entre algumas categorias, mas não todas",
    "Ordem entre todas as categorias",
    "Intervalos iguais",
    "Zero significativo",
    "Contagem de entidades em uma categoria"
  ),
  `Estatísticas admissíveis` = c(
    "Contagem, moda, correlação de contingência",
    "Contagem, moda, correlação de contingência",
    "Mediana, percentis",
    "Média, desvio-padrão, correlação e regressão",
    "Média, desvio-padrão, correlação e regressão",
    "Média, desvio-padrão, correlação, algumas formas de regressão"
  ),
  `Definição de mensuração` = c(
    "Atribuição de numerais segundo regras",
    "Atribuição de numerais segundo regras",
    "Atribuição de numerais segundo regras",
    "Mensuração como quantificação",
    "Mensuração como quantificação",
    "Mensuração como quantificação"
  ),
  check.names = FALSE
)

knitr::kable(tab, caption = "Tipos de escala: estrutura básica e áreas de disputa. Adaptado de Collier, LaPorte e Seawright (2012, p. 218).")
```


## Variáveis

### Tipos de variáveis

### Operacionalização de conceitos

Conceitos abstratos (democracia, corrupção, polarização) precisam ser traduzidos em variáveis mensuráveis. Um mesmo conceito pode ter múltiplas operacionalizações, cada uma capturando uma faceta diferente, e a escolha de operacionalização afeta os resultados.

O exemplo clássico é "democracia". Existem dezenas de índices, e eles nem sempre concordam. Considere três dos mais usados:

- Polity IV/V: escala de -10 (autocracia plena) a +10 (democracia plena), baseada em características institucionais como competitividade e abertura do recrutamento do Executivo.

- V-Dem (Varieties of Democracy): índice de poliarquia que varia de 0 a 1, construído a partir de centenas de indicadores codificados por especialistas de cada país.

- Boix, Miller e Rosato (BMR): classificação binária (0 = autocracia, 1 = democracia), baseada em contestação e participação.

Podemos organizar essas formas de medir democracia utilizando um quadro lógico proposto por Munck e Verkuilen (2002):

```{r munck-verkuilen-fig1, echo=FALSE, engine='tikz', fig.cap="Estrutura lógica de conceitos. Adaptado de Munck e Verkuilen (2002, p. 13).", fig.ext='png', fig.width=7, engine.opts=list(extra.preamble=c("\\usepackage[T1]{fontenc}", "\\usepackage{lmodern}"))}
\usetikzlibrary{positioning, arrows.meta}
\begin{tikzpicture}[
  every node/.style={font=\small},
  level/.style={sibling distance=60mm},
  edge from parent/.style={draw, -{Stealth[length=2mm]}},
  label/.style={font=\small\bfseries, anchor=east, text width=28mm, align=right},
  leaf/.style={font=\footnotesize, text width=22mm, align=center},
  >={Stealth[length=2mm]}
]

% Row labels
\node[label] at (-5.2, 0)   {Conceito};
\node[label] at (-5.2,-1.8) {Atributos};
\node[label] at (-5.2,-4.0) {Componentes\\dos atributos};

% Concept
\node (dem) at (1.5,0) {Democracia};

% Attributes
\node (cont) at (-1.0,-1.8) {Contestação};
\node (part) at (4.0,-1.8) {Participação};

\draw[->] (dem) -- (cont);
\draw[->] (dem) -- (part);

% Components of Contestation
\node[leaf] (c1) at (-2.2,-4.0) {Direito de formar partidos};
\node[leaf] (c2) at (0.2,-4.0) {Liberdade de imprensa};

\draw[->] (cont) -- (c1);
\draw[->] (cont) -- (c2);

% Components of Participation
\node[leaf] (p1) at (2.2,-4.0) {Direito ao voto};
\node[leaf] (p2) at (4.2,-4.0) {Lisura do processo eleitoral};
\node[leaf] (p3) at (6.2,-4.0) {Acesso dos partidos a financiamento público\\(ex.: \textit{conflação})};
\node[leaf] (p4) at (8.4,-4.0) {Extensão do sufrágio\\(ex.: \textit{redundância})};

\draw[->] (part) -- (p1);
\draw[->] (part) -- (p2);
\draw[->] (part) -- (p3);
\draw[->] (part) -- (p4);

\end{tikzpicture}
```

A Figura \@ref(fig:munck-verkuilen-fig1) mostra a estrutura lógica dos conceitos segundo Munck e Verkuilen (2002). O conceito de "democracia" é decomposto em atributos (contestação e participação), que por sua vez se desdobram em componentes mensuráveis — as "folhas" da árvore conceitual. Dois problemas comuns aparecem nessa decomposição: *conflação* (quando um componente é atribuído ao atributo errado) e *redundância* (quando componentes no mesmo nível se sobrepõem).

Vamos visualizar como essas três medidas descrevem a trajetória política do Brasil.

```{r democracia-brasil, fig.cap="Três operacionalizações de democracia para o Brasil (1900–2024). Painel superior: índice de poliarquia do V-Dem (0 a 1). Painel central: Polity IV (-10 a +10). Painel inferior: classificação binária de Boix, Miller e Rosato."}
library(vdemdata)
library(tidyverse)

brasil <- vdem |>
  filter(country_name == "Brazil") |>
  select(year, v2x_polyarchy, e_p_polity, e_boix_regime) |>
  # Polity: remover códigos especiais (-66, -77, -88)
  mutate(e_p_polity = ifelse(e_p_polity < -10, NA, e_p_polity))

p1 <- ggplot(brasil, aes(x = year, y = v2x_polyarchy)) +
  geom_line(linewidth = 0.8) +
  labs(y = "V-Dem\n(poliarquia)", x = NULL) +
  scale_y_continuous(limits = c(0, 1)) +
  theme_minimal()

p2 <- ggplot(brasil, aes(x = year, y = e_p_polity)) +
  geom_line(linewidth = 0.8) +
  labs(y = "Polity IV", x = NULL) +
  scale_y_continuous(limits = c(-10, 10)) +
  theme_minimal()

p3 <- ggplot(brasil, aes(x = year, y = e_boix_regime)) +
  geom_step(linewidth = 0.8) +
  labs(y = "BMR\n(binário)", x = "Ano") +
  scale_y_continuous(breaks = c(0, 1), labels = c("Autocracia", "Democracia")) +
  theme_minimal()

library(patchwork)
p1 / p2 / p3
```

Note as diferenças. O índice V-Dem captura variação gradual — o Brasil não apenas transita entre democracia e autocracia, mas a *qualidade* da democracia varia ao longo do tempo, inclusive dentro de períodos democráticos. O Polity tende a ser mais discreto, com saltos abruptos. A classificação binária de BMR reduz toda essa variação a duas categorias: ou é democracia, ou não é.

Agora compare as medidas entre países. O gráfico abaixo mostra a relação entre o Polity e o V-Dem para todos os países em 2018.

```{r polity-vdem-scatter, fig.cap="Relação entre Polity IV (eixo x) e V-Dem poliarquia (eixo y) para 163 países em 2018. A correlação é alta (r = 0.86), mas há casos de desacordo relevante."}
mundo_2018 <- vdem |>
  filter(year == 2018) |>
  select(country_name, v2x_polyarchy, e_p_polity) |>
  filter(!is.na(v2x_polyarchy), !is.na(e_p_polity), e_p_polity >= -10)

ggplot(mundo_2018, aes(x = e_p_polity, y = v2x_polyarchy)) +
  geom_point(alpha = 0.5) +
  geom_smooth(method = "lm", se = FALSE, color = "steelblue", linewidth = 0.8) +
  labs(x = "Polity IV", y = "V-Dem (poliarquia)") +
  theme_minimal()
```

A correlação é alta (r = 0,86), mas não perfeita. Países com o mesmo escore no Polity podem ter índices V-Dem bem diferentes. Isso acontece porque cada índice enfatiza dimensões distintas do conceito de democracia. A escolha de operacionalização não é neutra — ela pode afetar os resultados de uma pesquisa.

#### EUA: o que o Polity não captura

Considere agora os Estados Unidos. O Polity atribui escore 10 (democracia plena) aos EUA desde 1829 — quando apenas homens brancos proprietários votavam. Mulheres só conquistaram o voto em 1920, e a população negra no Sul só teve acesso efetivo ao voto após o Voting Rights Act de 1965. O V-Dem registra essa trajetória: o índice de poliarquia parte de 0,34, salta para 0,51 com o sufrágio feminino e só ultrapassa 0,70 após os direitos civis.

```{r democracia-eua, fig.cap="EUA: Polity IV vs. V-Dem (poliarquia), 1800–2024. O Polity atinge o máximo em 1829; o V-Dem captura a expansão gradual da participação."}
eua <- vdem |>
  filter(country_name == "United States of America", year >= 1800) |>
  select(year, v2x_polyarchy, e_p_polity) |>
  mutate(e_p_polity = ifelse(e_p_polity < -10, NA, e_p_polity))

p_eua1 <- ggplot(eua, aes(x = year, y = v2x_polyarchy)) +
  geom_line(linewidth = 0.8) +
  labs(y = "V-Dem\n(poliarquia)", x = NULL) +
  scale_y_continuous(limits = c(0, 1)) +
  theme_minimal()

p_eua2 <- ggplot(eua, aes(x = year, y = e_p_polity)) +
  geom_line(linewidth = 0.8) +
  labs(y = "Polity IV", x = "Ano") +
  scale_y_continuous(limits = c(-10, 10)) +
  theme_minimal()

p_eua1 / p_eua2
```

A lição é clara: o Polity enfatiza contestação e competição entre elites, mas é pouco sensível à participação. Se a sua pergunta de pesquisa envolve inclusão política, o Polity pode ser uma operacionalização inadequada de "democracia".

#### França: o que acontece quando um país é ocupado?

A França ilustra outro tipo de problema. Durante a ocupação nazista (1940–1944), o V-Dem registra uma queda abrupta da poliarquia para perto de zero. O Polity atribui códigos especiais (-66 para interrupção, -88 para transição), que não são valores na escala — e que precisam ser tratados como dados faltantes. A classificação binária de BMR simplesmente marca autocracia.

```{r democracia-franca, fig.cap="França: três operacionalizações de democracia, 1800–2024. A ocupação nazista (1940–1944) aparece de forma diferente em cada medida."}
franca <- vdem |>
  filter(country_name == "France", year >= 1800) |>
  select(year, v2x_polyarchy, e_p_polity, e_boix_regime) |>
  mutate(e_p_polity = ifelse(e_p_polity < -10, NA, e_p_polity))

p_fr1 <- ggplot(franca, aes(x = year, y = v2x_polyarchy)) +
  geom_line(linewidth = 0.8) +
  labs(y = "V-Dem\n(poliarquia)", x = NULL) +
  scale_y_continuous(limits = c(0, 1)) +
  theme_minimal()

p_fr2 <- ggplot(franca, aes(x = year, y = e_p_polity)) +
  geom_line(linewidth = 0.8) +
  labs(y = "Polity IV", x = NULL) +
  scale_y_continuous(limits = c(-10, 10)) +
  theme_minimal()

p_fr3 <- ggplot(franca, aes(x = year, y = e_boix_regime)) +
  geom_step(linewidth = 0.8) +
  labs(y = "BMR\n(binário)", x = "Ano") +
  scale_y_continuous(breaks = c(0, 1), labels = c("Autocracia", "Democracia")) +
  theme_minimal()

p_fr1 / p_fr2 / p_fr3
```

Cada índice codifica a ocupação de forma diferente. Se o pesquisador não tratar os códigos especiais do Polity, pode introduzir erros graves nos dados. Isso mostra que operacionalizar um conceito não é apenas escolher um índice — é também entender como ele foi construído e quais decisões de codificação estão embutidas nos números.

#### Reino Unido: quem são os "cidadãos"?

O Reino Unido é classificado como democracia por BMR a partir de 1885, e recebe Polity 10 a partir de 1928. Mas a expansão do sufrágio foi lenta: o Reform Act de 1832 estendeu o voto a cerca de 14% dos homens adultos; o de 1867 ampliou para a classe trabalhadora urbana; o de 1884 incluiu trabalhadores rurais; mulheres acima de 30 anos votaram a partir de 1918, e o sufrágio universal só veio em 1928.

```{r democracia-uk, fig.cap="Reino Unido: três operacionalizações de democracia, 1800–2024. A expansão gradual do sufrágio aparece no V-Dem, mas menos no Polity e no BMR."}
uk <- vdem |>
  filter(country_name == "United Kingdom", year >= 1800) |>
  select(year, v2x_polyarchy, e_p_polity, e_boix_regime) |>
  mutate(e_p_polity = ifelse(e_p_polity < -10, NA, e_p_polity))

p_uk1 <- ggplot(uk, aes(x = year, y = v2x_polyarchy)) +
  geom_line(linewidth = 0.8) +
  labs(y = "V-Dem\n(poliarquia)", x = NULL) +
  scale_y_continuous(limits = c(0, 1)) +
  theme_minimal()

p_uk2 <- ggplot(uk, aes(x = year, y = e_p_polity)) +
  geom_line(linewidth = 0.8) +
  labs(y = "Polity IV", x = NULL) +
  scale_y_continuous(limits = c(-10, 10)) +
  theme_minimal()

p_uk3 <- ggplot(uk, aes(x = year, y = e_boix_regime)) +
  geom_step(linewidth = 0.8) +
  labs(y = "BMR\n(binário)", x = "Ano") +
  scale_y_continuous(breaks = c(0, 1), labels = c("Autocracia", "Democracia")) +
  theme_minimal()

p_uk1 / p_uk2 / p_uk3
```

Há ainda uma questão mais fundamental: quem conta como cidadão? O Reino Unido governava um império. A Índia era colônia britânica, mas indianos não podiam votar nem disputar eleições para o parlamento em Westminster. Nenhum dos três índices captura isso — todos medem instituições domésticas, não o exercício de poder sobre populações coloniais. O mesmo problema aparece em escala menor: crianças, presos, pessoas interditadas judicialmente e imigrantes sem documentação são excluídos do eleitorado na maioria dos países, sem que isso afete os índices de democracia. A escolha de *quem* são os cidadãos relevantes já é, ela mesma, uma decisão de mensuração.

### Tipologias: o que são, quando usar e quando evitar {#tipologias}

Tipologias organizam variação qualitativa em categorias analiticamente úteis (ex.: regimes políticos de Linz, tipos de Estado de bem-estar de Esping-Andersen). Uma boa tipologia tem dimensões claras e teoricamente motivadas, categorias mutuamente exclusivas e coletivamente exaustivas, e utilidade empírica — isto é, os tipos se comportam de forma diferente em relação a algum outcome de interesse.

Por que não sair construindo tipologias? Porque tipologias sem fundamentação teórica viram exercícios taxonômicos estéreis. O critério deve ser: a tipologia ajuda a organizar a variação de forma que gere hipóteses testáveis ou ilumine mecanismos? Se não, ela é apenas uma tabela bonita. Há uma diferença entre tipologias como ponto de partida (para gerar hipóteses) e tipologias como ponto de chegada (resultado de análise empírica, como análise de clusters).

## Mensuração

### Validade e confiabilidade

## Exercícios
