# Introdução ao R e RStudio {#r-intro}

```{r setup-cap2, include=FALSE}
knitr::opts_chunk$set(echo = TRUE, dpi=96)
```

## R e RStudio

O R é uma linguagem de programação voltada para análise de dados. O RStudio é uma IDE (interface de desenvolvimento), que nos ajuda a programar em R. No curso utilizaremos o RStudio para facilitar programar em R.

Normalmente, iremos escrever um comando aqui no Script, clicar em executar (run) ou apertar ctrl + enter, e o RStudio vai copiar o comando, colar no console e executá-los para nós.

### Instalação do R

Para instalar o R, acesse o site oficial do CRAN (Comprehensive R Archive Network) em https://cran.r-project.org/ e baixe a versão adequada para o seu sistema operacional (Windows, Mac ou Linux). Siga as instruções do instalador.

### Instalação do RStudio

Após instalar o R, acesse https://posit.co/download/rstudio-desktop/ e baixe o RStudio Desktop (versão gratuita). O RStudio requer que o R já esteja instalado no computador.

### A interface do RStudio

O RStudio possui quatro painéis principais:

1. **Editor de Script** (canto superior esquerdo): onde escrevemos nossos códigos.
2. **Console** (canto inferior esquerdo): onde os comandos são executados e os resultados aparecem.
3. **Ambiente/Histórico** (canto superior direito): mostra os objetos criados na sessão.
4. **Arquivos/Plots/Pacotes/Help** (canto inferior direito): navegação de arquivos, visualização de gráficos, gerenciamento de pacotes e ajuda.

## R como calculadora

O R pode funcionar como calculadora.

```{r cap2-calc, message=FALSE}
2+2
3*4
10/2
```

## Objetos no R

Tudo no R é um objeto. Isso significa que um número é um objeto.

```{r cap2-obj, message=FALSE}
pi
```

Isso significa que funções (comandos) também são objetos.

```{r cap2-func-obj, message=FALSE}
sum(c(1,2,3))
sum
```

E nós podemos criar nossos próprios objetos, dando os nomes que quisermos. É possível sobrescrever objetos que já existem no R (como "sum"), mas não é recomendável, pois isso pode gerar erros difíceis de encontrar.

```{r cap2-soma, message=FALSE}
x <- 3
y <- 7
x+y
```

## Tipos de objetos

O R tem muitos tipos de objetos. Vamos listar aqui apenas os mais básicos.

### Numeric

Objetos do tipo numeric são números ("reais").

```{r cap2-numeric, message=FALSE}
# Exemplos
pi
1/3
4
```

### Character

Objetos do tipo character são do tipo texto. Sempre são escritos entre aspas (simples ou duplas, tanto faz).

```{r cap2-character, message=FALSE}
# Exemplos
"Manoel Galdino"
'abc'
"7"
```

## Armazenando dados

Para armazenar dados, usualmente teremos 4 tipos de objetos: 1. vetor, 2. matriz, 3. data.frame, 4. lista. Não vou falar de lista agora (nem de array, que é uma generalização da matriz para mais de duas dimensões).

### Vetor

Um vetor é uma sequência de objetos.

```{r cap2-vetor, message=FALSE}
# Exemplos
c(1,2,3)
1:3
c("Manoel", "Hugo", "Lia", "Juliana", "Jéssica")
c(c(1,2,3), c(2,3,1))
```

Os elementos de um vetor devem ser todos do mesmo tipo:

```{r cap2-vec1, message=FALSE}
# Exemplos
x <- c("1", 1)
x[2]
# segundo elemento fica armazenado como character

# não é possível somar texto
# x[2] + x[2] # erro
```

### Matriz

Uma matriz é uma coleção bidimensional de elementos do mesmo tipo. Todas as colunas só podem ser de um tipo, ou seja, não posso ter uma coluna numeric e outra de character, por exemplo.

```{r cap2-matriz, message=FALSE}
library(knitr)
library(kableExtra)

# Exemplos
mat <- matrix(1:6, nrow=3, ncol=2)

kable(mat)
```

### Data Frame

O data.frame é uma tabela/planilha, e é onde normalmente armazenamos nossos bancos de dados no R.

```{r cap2-df, message=FALSE}
# Exemplos
df <- data.frame(x=1:3, y=c("a", "b", "c"))
kable(df)
```

#### Datas

```{r cap2-datas, message=FALSE}
## explicando data rapidamente
data_ex <- "2020-10-23"
data_ex1 <- as.Date(data_ex)

data_ex1 + 0:9
## fim da explicação rápida de data
```

```{r cap2-acoes-df, message=FALSE}
# criando data.frame com datas
acoes <- data.frame(
  tempo = as.Date('2009-01-01') + 0:9,
  X = rnorm(10, 0, 1),
  Y = rnorm(10, 0, 2),
  Z = rnorm(10, 0, 4)
)
```

```{r cap2-acoes-tab, echo=FALSE, message=FALSE}
kable(acoes)
```

## Bibliotecas/pacotes

O R permite que a gente importe comandos que não vêm por padrão no R. Em geral esses comandos estão agrupados sob um pacote. Para usar esses comandos, primeiro a gente instala o pacote, e depois carrega a biblioteca.

```{r cap2-package, message=FALSE}
# Exemplos
# install.packages("data.table")
# library(data.table)
```

## Importando dados

Para importar dados, existem diversas funções e pacotes no R. Vamos usar como exemplo um arquivo RDS (formato nativo do R) com dados de PIB municipal de 2013 do IBGE.

```{r cap2-import-dados, message=FALSE, cache=TRUE}
# importando arquivo RDS local
pib_cid <- readRDS("dados/pib_cid.RDS")

# para visualizar os dados que foram importados, temos várias funções
# glimpse, head e View

library(dplyr) # para glimpse

# glimpse(pib_cid)
# head(pib_cid)
# View(pib_cid)
```

## Data wrangling

Para manipulação, limpeza e processamento de dados, iremos utilizar o chamado "tidyverse".

```{r cap2-datawrangling, message=FALSE}
library(tidyverse)

# digamos que quero o pib total médio e o pib per capita médio
# basta usar o comando summarise, que resume os dados e escolher a função mean.

df <- pib_cid %>%
  summarise(pib_medio = mean(pib_total),
            pib_per_capita_medio = mean(pib_per_capita))

kable(df)
```

```{r cap2-pib, message=FALSE}
# se eu quiser a soma dos pibs municipais
df <- pib_cid %>%
  summarise(soma_pib = sum(pib_total)) %>%
  head()

kable(df)
```

```{r cap2-pib1, message=FALSE}
# maior e menor pibs e pibs per capita entre municípios
df <- pib_cid %>%
  summarise(pib_max = max(pib_total),
            pib_min = min(pib_total),
            pib_per_capita_max = max(pib_per_capita),
            pib_per_capita_min = min(pib_per_capita)) %>%
  head()

kable(df)
```

```{r cap2-pib2, message=FALSE}
# se eu quiser apenas dos municípios do estado de SP?
# basta filtrar pelo estado de SP, com o comando filter
df <- pib_cid %>%
  filter(sigla_uf == "SP") %>%
  summarise(soma_pib = sum(pib_total)) %>%
  head()

kable(df)
```

```{r cap2-pib3, message=FALSE}
df <- pib_cid %>%
  filter(sigla_uf == "SP") %>%
  summarise(pib_medio = mean(pib_total),
            pib_per_capita_medio = mean(pib_per_capita)) %>%
  head()

kable(df)
```

```{r cap2-pib4, message=FALSE}
# se eu quiser esse cálculo por uf (para cada uma das ufs?)
# Aí é melhor agrupar por uf
# ideia é: split by, apply (function), combine (summarise?)
df <- pib_cid %>%
  group_by(sigla_uf) %>%
  summarise(pib_medio = mean(pib_total),
            pib_per_capita_medio = mean(pib_per_capita)) %>%
  head()

kable(df)
```

```{r cap2-pib5, message=FALSE}
# agora, quero criar uma nova variável, que é o pib estadual
df <- pib_cid %>%
  group_by(sigla_uf) %>%
  mutate(pib_uf = sum(pib_total))

df <- head(df)

kable(df)
```

Coisas estranhas. O maior pib per capita municipal deu muito alto. Vamos ver qual município é? Vamos filtrar e depois selecionar apenas algumas colunas.

```{r cap2-pib6, message=FALSE}
df <- pib_cid %>%
  filter(pib_per_capita > 700000) %>%
  dplyr::select(sigla_uf, nome_munic, pib_per_capita, pib_total) %>%
  head()

kable(df)
```

## Visualização

Para visualizarmos os dados com gráficos, utilizaremos a biblioteca ggplot2.

```{r cap2-viz1, message=FALSE, cache=TRUE}
library(ggplot2)
pib_cid %>%
  ggplot(aes(y=pib_total, x=impostos)) + geom_point()
```

A lógica geral de um gráfico com ggplot2 é como no exemplo acima. Primeiro passamos as variáveis por meio do comando `ggplot`, dentro de `aes` (de aesthetics), depois combinamos com o tipo de plot que queremos fazer, nesse caso, pontos, com `geom_point`. É possível customizar o gráfico para ele ficar mais bonito. Vamos fazer isso agora.

```{r cap2-viz2, message=FALSE}
pib_cid %>%
  ggplot(aes(y=pib_total, x=impostos)) + geom_point() +
  scale_y_continuous(labels = scales::dollar) + theme_light() +
  theme(text=element_text(size=20)) +
  xlab("impostos municipais") + ggtitle("PIB municipal de 2013 x impostos municipais")
```

Para fazer outro tipo de gráfico, é só variar o geom. Por exemplo, um histograma do PIB per capita.

```{r cap2-hist, message=FALSE}
pib_cid %>%
  ggplot(aes(x=pib_per_capita)) + geom_histogram() +
  theme_light() + theme(text=element_text(size=20)) +
  ggtitle("PIB per capita municipal")
```

## Exercícios

### Importação de dados

1. **(Fácil)** Importe o arquivo `dados/municipios_virgula.csv` usando `read.csv()`. Quantos municípios há no banco? Quais são as colunas?

2. **(Fácil)** Tente importar o arquivo `dados/municipios_pontovirgula.csv` usando `read.csv()` (sem argumentos adicionais). O que acontece? Por que dá erro? Agora importe corretamente usando `read.csv2()` com o argumento `fileEncoding = "latin1"`. Explique a diferença entre `read.csv()` e `read.csv2()`.

3. **(Médio)** Importe o arquivo `dados/eleicoes_2022.csv`. Verifique se o município "Pau D'Arco" foi importado corretamente. Dica: use `filter()` para buscar o município e verifique se o nome aparece completo.

4. **(Médio)** Importe o arquivo `dados/idh_municipios.csv`. Este arquivo usa ponto e vírgula como separador e está codificado em latin1. Importe-o corretamente e verifique se as colunas numéricas (como `idh_2010`) são de fato numéricas (use `str()` ou `class()`).

5. **(Difícil)** Tente importar o arquivo `dados/idh_municipios.csv` de três formas diferentes: (a) `read.csv()` sem argumentos extras; (b) `read.csv2()` sem `fileEncoding`; (c) `read.csv2()` com `fileEncoding = "latin1"`. Para cada tentativa, verifique: a importação funciona sem erro? Os nomes dos municípios com acento aparecem corretamente? As colunas numéricas são numéricas? Explique o que deu errado em cada caso.

### Data wrangling com dplyr

6. **(Fácil)** Usando o banco `municipios_virgula.csv`, encontre o município com o maior IDH e o município com o menor IDH.

7. **(Fácil)** Usando o banco `municipios_virgula.csv`, calcule a população total (soma) e a população média dos municípios.

8. **(Médio)** Usando o banco `eleicoes_2022.csv`, calcule o total de votos de cada candidato considerando todos os municípios. Ordene o resultado do mais votado para o menos votado (dica: `arrange(desc(...))`).

9. **(Médio)** Usando o banco `idh_municipios.csv` (importado corretamente), calcule o IDH médio por região do Brasil. Qual região tem o maior IDH médio? E o menor?

10. **(Médio)** Usando o banco `eleicoes_2022.csv`, crie uma nova coluna chamada `vencedor` que indica, para cada município, o candidato com o maior percentual de votos. Dica: agrupe por município, filtre a linha com o maior percentual (`slice_max()`), e selecione as colunas relevantes.

11. **(Difícil)** Usando o banco `idh_municipios.csv`, crie uma nova variável chamada `categoria_idh` que classifica os municípios em: "Muito Alto" (IDH >= 0.8), "Alto" (0.7 <= IDH < 0.8), "Médio" (0.55 <= IDH < 0.7) e "Baixo" (IDH < 0.55). Use `mutate()` com `case_when()`. Quantos municípios há em cada categoria?

12. **(Difícil)** Usando o banco `idh_municipios.csv`, calcule, para cada região, qual é a dimensão do IDH (educação, longevidade ou renda) que tem a maior média e qual tem a menor média. Dica: use `group_by()`, `summarise()` e depois `pivot_longer()` para facilitar a comparação.

### Visualização com ggplot2

13. **(Fácil)** Usando o banco `municipios_virgula.csv`, faça um gráfico de barras (`geom_col()`) mostrando a população de cada município. Ordene as barras da maior para a menor população (dica: use `reorder()`).

14. **(Médio)** Usando o banco `idh_municipios.csv`, faça um gráfico de dispersão (`geom_point()`) com o IDH de educação no eixo x e o IDH de renda no eixo y. Pinte os pontos por região (`color = regiao`). Adicione rótulos nos eixos e um título informativo.

15. **(Difícil)** Usando o banco `eleicoes_2022.csv`, faça um gráfico de barras empilhadas (`geom_col()`) que mostre, para cada município, a proporção de votos de cada candidato. Use `y = votos` e `fill = candidato` para empilhar as barras, e `position = "fill"` para normalizar em proporções. Adicione `coord_flip()` para facilitar a leitura dos nomes dos municípios.
