# Introdução ao R e RStudio {#r-intro}

```{r setup-cap2, include=FALSE}
knitr::opts_chunk$set(echo = TRUE, dpi=96)
```

## R e RStudio

O R é uma linguagem de programação voltada para análise de dados. O RStudio é uma IDE (interface de desenvolvimento), que nos ajuda a programar em R. No curso utilizaremos o RStudio para facilitar programar em R.

Normalmente, iremos escrever um comando aqui no Script, clicar em executar (run) ou apertar ctrl + enter, e o RStudio vai copiar o comando, colar no console e executá-los para nós.

### Instalação do R

Para instalar o R, acesse o site oficial do CRAN (Comprehensive R Archive Network) em https://cran.r-project.org/ e baixe a versão adequada para o seu sistema operacional (Windows, Mac ou Linux). Siga as instruções do instalador.

### Instalação do RStudio

Após instalar o R, acesse https://posit.co/download/rstudio-desktop/ e baixe o RStudio Desktop (versão gratuita). O RStudio requer que o R já esteja instalado no computador.

### A interface do RStudio

O RStudio possui quatro painéis principais:

1. **Editor de Script** (canto superior esquerdo): onde escrevemos nossos códigos.
2. **Console** (canto inferior esquerdo): onde os comandos são executados e os resultados aparecem.
3. **Ambiente/Histórico** (canto superior direito): mostra os objetos criados na sessão.
4. **Arquivos/Plots/Pacotes/Help** (canto inferior direito): navegação de arquivos, visualização de gráficos, gerenciamento de pacotes e ajuda.

## R como calculadora

O R pode funcionar como calculadora.

```{r cap2-calc, message=FALSE}
2+2
3*4
10/2
```

## Objetos no R

Tudo no R é um objeto. Isso significa que um número é um objeto.

```{r cap2-obj, message=FALSE}
pi
```

Isso significa que funções (comandos) também são objetos.

```{r cap2-func-obj, message=FALSE}
sum(c(1,2,3))
sum
```

E nós podemos criar nossos próprios objetos, dando os nomes que quisermos. É possível sobrescrever objetos que já existem no R (como "sum"), mas não é recomendável, pois isso pode gerar erros difíceis de encontrar.

```{r cap2-soma, message=FALSE}
x <- 3
y <- 7
x+y
```

## Tipos de objetos

O R tem muitos tipos de objetos. Vamos listar aqui apenas os mais básicos.

### Numeric

Objetos do tipo numeric são números ("reais").

```{r cap2-numeric, message=FALSE}
# Exemplos
pi
1/3
4
```

### Character

Objetos do tipo character são do tipo texto. Sempre são escritos entre aspas (simples ou duplas, tanto faz).

```{r cap2-character, message=FALSE}
# Exemplos
"Manoel Galdino"
'abc'
"7"
```

## Armazenando dados

Para armazenar dados, usualmente teremos 4 tipos de objetos: 1. vetor, 2. matriz, 3. data.frame, 4. lista. Não vou falar de lista agora (nem de array, que é uma generalização da matriz para mais de duas dimensões).

### Vetor

Um vetor é uma sequência de objetos.

```{r cap2-vetor, message=FALSE}
# Exemplos
c(1,2,3)
1:3
c("Manoel", "Hugo", "Lia", "Juliana", "Jéssica")
c(c(1,2,3), c(2,3,1))
```

Os elementos de um vetor devem ser todos do mesmo tipo:

```{r cap2-vec1, message=FALSE}
# Exemplos
x <- c("1", 1)
x[2]
# segundo elemento fica armazenado como character

# não é possível somar texto
# x[2] + x[2] # erro
```

### Matriz

Uma matriz é uma coleção bidimensional de elementos do mesmo tipo. Todas as colunas só podem ser de um tipo, ou seja, não posso ter uma coluna numeric e outra de character, por exemplo.

```{r cap2-matriz, message=FALSE}
library(knitr)
library(kableExtra)

# Exemplos
mat <- matrix(1:6, nrow=3, ncol=2)

kable(mat)
```

### Data Frame

O data.frame é uma tabela/planilha, e é onde normalmente armazenamos nossos bancos de dados no R.

```{r cap2-df, message=FALSE}
# Exemplos
df <- data.frame(x=1:3, y=c("a", "b", "c"))
kable(df)
```

#### Datas

```{r cap2-datas, message=FALSE}
## explicando data rapidamente
data_ex <- "2020-10-23"
data_ex1 <- as.Date(data_ex)

data_ex1 + 0:9
## fim da explicação rápida de data
```

```{r cap2-acoes-df, message=FALSE}
# criando data.frame com datas
acoes <- data.frame(
  tempo = as.Date('2009-01-01') + 0:9,
  X = rnorm(10, 0, 1),
  Y = rnorm(10, 0, 2),
  Z = rnorm(10, 0, 4)
)
```

```{r cap2-acoes-tab, echo=FALSE, message=FALSE}
kable(acoes)
```

## Bibliotecas/pacotes

O R permite que a gente importe comandos que não vêm por padrão no R. Em geral esses comandos estão agrupados sob um pacote. Para usar esses comandos, primeiro a gente instala o pacote, e depois carrega a biblioteca.

```{r cap2-package, message=FALSE}
# Exemplos
# install.packages("data.table")
# library(data.table)
```

## Importando dados

Para importar dados, existem diversas funções e pacotes no R. Vamos usar como exemplo um arquivo RDS (formato nativo do R) com dados de PIB municipal de 2013 do IBGE.

```{r cap2-import-dados, message=FALSE, cache=TRUE}
# importando arquivo RDS local
pib_cid <- readRDS("dados/pib_cid.RDS")

# para visualizar os dados que foram importados, temos várias funções
# glimpse, head e View

library(dplyr) # para glimpse

# glimpse(pib_cid)
# head(pib_cid)
# View(pib_cid)
```

## Data wrangling

Para manipulação, limpeza e processamento de dados, iremos utilizar o chamado "tidyverse".

```{r cap2-datawrangling, message=FALSE}
library(tidyverse)

# digamos que quero o pib total médio e o pib per capita médio
# basta usar o comando summarise, que resume os dados e escolher a função mean.

df <- pib_cid %>%
  summarise(pib_medio = mean(pib_total),
            pib_per_capita_medio = mean(pib_per_capita))

kable(df)
```

```{r cap2-pib, message=FALSE}
# se eu quiser a soma dos pibs municipais
df <- pib_cid %>%
  summarise(soma_pib = sum(pib_total)) %>%
  head()

kable(df)
```

```{r cap2-pib1, message=FALSE}
# maior e menor pibs e pibs per capita entre municípios
df <- pib_cid %>%
  summarise(pib_max = max(pib_total),
            pib_min = min(pib_total),
            pib_per_capita_max = max(pib_per_capita),
            pib_per_capita_min = min(pib_per_capita)) %>%
  head()

kable(df)
```

```{r cap2-pib2, message=FALSE}
# se eu quiser apenas dos municípios do estado de SP?
# basta filtrar pelo estado de SP, com o comando filter
df <- pib_cid %>%
  filter(sigla_uf == "SP") %>%
  summarise(soma_pib = sum(pib_total)) %>%
  head()

kable(df)
```

```{r cap2-pib3, message=FALSE}
df <- pib_cid %>%
  filter(sigla_uf == "SP") %>%
  summarise(pib_medio = mean(pib_total),
            pib_per_capita_medio = mean(pib_per_capita)) %>%
  head()

kable(df)
```

```{r cap2-pib4, message=FALSE}
# se eu quiser esse cálculo por uf (para cada uma das ufs?)
# Aí é melhor agrupar por uf
# ideia é: split by, apply (function), combine (summarise?)
df <- pib_cid %>%
  group_by(sigla_uf) %>%
  summarise(pib_medio = mean(pib_total),
            pib_per_capita_medio = mean(pib_per_capita)) %>%
  head()

kable(df)
```

```{r cap2-pib5, message=FALSE}
# agora, quero criar uma nova variável, que é o pib estadual
df <- pib_cid %>%
  group_by(sigla_uf) %>%
  mutate(pib_uf = sum(pib_total))

df <- head(df)

kable(df)
```

Coisas estranhas. O maior pib per capita municipal deu muito alto. Vamos ver qual município é? Vamos filtrar e depois selecionar apenas algumas colunas.

```{r cap2-pib6, message=FALSE}
df <- pib_cid %>%
  filter(pib_per_capita > 700000) %>%
  dplyr::select(sigla_uf, nome_munic, pib_per_capita, pib_total) %>%
  head()

kable(df)
```

## Visualização

Para visualizarmos os dados com gráficos, utilizaremos a biblioteca ggplot2.

```{r cap2-viz1, message=FALSE, cache=TRUE}
library(ggplot2)
pib_cid %>%
  ggplot(aes(y=pib_total, x=impostos)) + geom_point()
```

A lógica geral de um gráfico com ggplot2 é como no exemplo acima. Primeiro passamos as variáveis por meio do comando `ggplot`, dentro de `aes` (de aesthetics), depois combinamos com o tipo de plot que queremos fazer, nesse caso, pontos, com `geom_point`. É possível customizar o gráfico para ele ficar mais bonito. Vamos fazer isso agora.

```{r cap2-viz2, message=FALSE}
pib_cid %>%
  ggplot(aes(y=pib_total, x=impostos)) + geom_point() +
  scale_y_continuous(labels = scales::dollar) + theme_light() +
  theme(text=element_text(size=20)) +
  xlab("impostos municipais") + ggtitle("PIB municipal de 2013 x impostos municipais")
```

Para fazer outro tipo de gráfico, é só variar o geom. Por exemplo, um histograma do PIB per capita.

```{r cap2-hist, message=FALSE}
pib_cid %>%
  ggplot(aes(x=pib_per_capita)) + geom_histogram() +
  theme_light() + theme(text=element_text(size=20)) +
  ggtitle("PIB per capita municipal")
```

## GitHub e controle de versão

### O que é Git e GitHub?

**Git** é um sistema de controle de versão que permite rastrear mudanças nos seus arquivos ao longo do tempo. Pense nele como um "histórico de alterações" muito poderoso para seus projetos.

**GitHub** é uma plataforma online que hospeda repositórios Git, permitindo colaboração, backup na nuvem e compartilhamento de código.

Para cientistas sociais, usar Git e GitHub é importante por diversas razões:

- **Reprodutibilidade**: qualquer pessoa pode acessar seu código e dados e reproduzir suas análises.
- **Backup**: seu trabalho fica salvo na nuvem.
- **Colaboração**: permite trabalhar em equipe de forma organizada.
- **Portfólio**: seus projetos ficam visíveis para a comunidade acadêmica e profissional.

### Criando uma conta no GitHub

Acesse https://github.com e crie uma conta gratuita. Use seu e-mail institucional se possível, pois isso dá acesso a benefícios educacionais (GitHub Education).

### Instalando o Git

Antes de conectar o RStudio ao GitHub, é preciso ter o Git instalado no computador.

- **Windows**: Baixe em https://git-scm.com/download/win e instale com as opções padrão.
- **Mac**: Abra o Terminal e digite `git --version`. Se não estiver instalado, o sistema oferecerá a instalação automática (via Xcode Command Line Tools). Alternativamente, baixe em https://git-scm.com/download/mac.
- **Linux**: Use o gerenciador de pacotes da sua distribuição. Por exemplo, no Ubuntu: `sudo apt install git`.

### Configuração inicial do Git

Após instalar o Git, abra o Terminal (ou o terminal do RStudio, na aba "Terminal") e configure seu nome e e-mail:

```bash
git config --global user.name "Seu Nome"
git config --global user.email "seu.email@exemplo.com"
```

Use o mesmo e-mail que cadastrou no GitHub.

### Conectando o RStudio ao GitHub

#### Passo 1: Instalar o pacote `usethis`

No console do RStudio, execute:

```r
install.packages("usethis")
```

#### Passo 2: Criar um token de acesso pessoal (PAT)

O GitHub não aceita mais senha para autenticação via Git. É necessário criar um token de acesso pessoal. No console do RStudio, execute:

```r
usethis::create_github_token()
```

Isso abrirá o navegador na página de criação de token do GitHub. Dê um nome descritivo ao token (por exemplo, "RStudio") e clique em "Generate token". **Copie o token gerado** — ele não será mostrado novamente.

#### Passo 3: Armazenar o token no RStudio

No console do RStudio, execute:

```r
install.packages("gitcreds")
gitcreds::gitcreds_set()
```

Quando solicitado, cole o token que você copiou no passo anterior.

#### Passo 4: Verificar a configuração

Para confirmar que tudo está funcionando, execute:

```r
usethis::git_sitrep()
```

Você deve ver informações sobre seu nome, e-mail e o token de acesso configurado.

### Criando um projeto com controle de versão

#### Opção A: Criar um novo repositório no GitHub e clonar

1. No GitHub, clique em "New repository".
2. Dê um nome ao repositório (por exemplo, "meu-projeto-estatistica").
3. Marque "Add a README file".
4. Clique em "Create repository".
5. Copie a URL do repositório (botão verde "Code").
6. No RStudio, vá em **File > New Project > Version Control > Git**.
7. Cole a URL do repositório e escolha a pasta onde o projeto será salvo.
8. Clique em "Create Project".

#### Opção B: Transformar um projeto existente do RStudio em repositório Git

1. No RStudio, abra o projeto existente.
2. No console, execute:

```r
usethis::use_git()
```

3. Confirme a criação do repositório Git. O RStudio reiniciará.
4. Depois, para conectar ao GitHub:

```r
usethis::use_github()
```

Isso criará automaticamente um repositório no GitHub e fará a conexão.

### Fluxo básico de trabalho com Git no RStudio

Após configurar o projeto, a aba **Git** aparecerá no painel superior direito do RStudio. O fluxo básico de trabalho é:

1. **Modificar arquivos**: edite seus scripts normalmente.
2. **Stage (preparar)**: na aba Git, marque a caixa ao lado dos arquivos que deseja salvar.
3. **Commit (registrar)**: clique em "Commit", escreva uma mensagem descrevendo as alterações e clique em "Commit".
4. **Push (enviar)**: clique na seta verde para cima ("Push") para enviar as alterações para o GitHub.
5. **Pull (receber)**: clique na seta azul para baixo ("Pull") para receber alterações do GitHub (útil quando trabalhando em equipe).

### Boas práticas

- Faça commits frequentes com mensagens claras (por exemplo: "Adiciona análise descritiva do PIB municipal").
- Sempre faça Pull antes de começar a trabalhar, para garantir que está com a versão mais recente.
- Não coloque dados sensíveis ou muito grandes no GitHub. Use um arquivo `.gitignore` para excluí-los.

## Exercícios

1. Instale o R e o RStudio no seu computador.
2. Crie um script R que:
   a. Crie um vetor com as idades de 5 colegas.
   b. Calcule a média das idades.
   c. Crie um data.frame com o nome e a idade de cada colega.
3. Importe o arquivo de PIB municipal e descubra qual é o município com o maior PIB total.
4. Faça um gráfico de dispersão (scatterplot) com o PIB total no eixo y e o PIB per capita no eixo x.
5. Crie uma conta no GitHub, conecte ao RStudio, crie um repositório e faça commit e push do script criado nos exercícios anteriores.
