---
title: "Inferência e intervalos de confiança"
subtitle: "Métodos Quantitativos e Técnicas em Ciência Política I / Métodos III"
author: "Manoel Galdino"
date: "Retomada do curso — 2026"
output:
  beamer_presentation:
    theme: Madrid
    colortheme: default
    fonttheme: professionalfonts
    latex_engine: xelatex
    slide_level: 2
    keep_tex: false
header-includes:
  - \usepackage{booktabs}
  - \usepackage{array}
  - \setbeamertemplate{navigation symbols}{}
  - \AtBeginDocument{\renewcommand{\figurename}{Figura}}
  - \AtBeginDocument{\renewcommand{\tablename}{Tabela}}
---

```{r setup, include=FALSE}
knitr::opts_chunk$set(
  echo = FALSE,
  message = FALSE,
  warning = FALSE,
  fig.align = "center",
  fig.width = 6.4,
  fig.height = 3.2,
  out.width = "0.78\\linewidth",
  dpi = 300
)

try(Sys.setlocale("LC_CTYPE", "pt_BR.UTF-8"), silent = TRUE)
source("scripts/aula_08_inferencia_intervalos_confianca_slides.R", encoding = "UTF-8")
```

```{r captions, include=FALSE}
caption_pesquisa <- "Estimativa pontual, erro-padrão e intervalo de confiança em uma pesquisa simulada."
caption_normal_95 <- "Área central de 95% em uma distribuição Normal padrão."
caption_cobertura <- "Intervalos de confiança de 95% em 120 pesquisas simuladas."
caption_tabela_cobertura <- "Cobertura observada em 1.500 intervalos de confiança simulados."
caption_margem <- "Relação entre tamanho da amostra e margem de erro."
caption_tamanho <- "Tamanho de amostra aproximado para diferentes margens de erro."
caption_niveis <- "Nível de confiança e largura do intervalo."
caption_media <- "Intervalo de confiança para a média de um índice simulado."
script_github_url <- paste0(
  "https://raw.githubusercontent.com/mgaldino/estatistica-basica/",
  "main/scripts/aula_08_inferencia_intervalos_confianca_alunos.R"
)
```

## Aula de hoje

Uma pesquisa eleitoral costuma reportar algo como 49,9% de aprovação.

Esse decimal não significa que conhecemos a população com essa precisão.

Ele veio de uma amostra.

A aula de hoje calcula a incerteza criada por esse sorteio.

Roteiro:

1. estimativa pontual e incerteza;
2. erro-padrão e margem de erro;
3. intervalo de confiança para proporções;
4. interpretação correta de 95% de confiança;
5. cobertura em simulação;
6. tamanho da amostra e precisão;
7. intervalo de confiança para médias;
8. limites: IC não corrige viés.

## Leitura

Leitura principal para esta aula:

> Kellstedt e Whitten, *Fundamentos da Pesquisa em Ciência Política*, Capítulo 6, "Probabilidade e inferência estatística".

Foco no capítulo:

- distribuição amostral;
- erro-padrão;
- lógica da inferência;
- intervalos de confiança.

Para a ponte com a próxima aula:

> Capítulo 7, especialmente a discussão inicial sobre testes de hipótese bivariados.

## Da aula passada para hoje

Na aula passada, ficaram três peças:

- amostras aleatórias produzem estimativas diferentes;
- o erro-padrão mede a dispersão dessas estimativas;
- pelo TCL, a média ou proporção amostral pode ter distribuição aproximadamente Normal.

Hoje essas peças viram uma faixa de valores plausíveis.

## A pergunta da inferência

Queremos saber uma quantidade na população.

\[
\theta
\]

Esse é o parâmetro.

Na prática, observamos uma quantidade calculada na amostra.

\[
\hat{\theta}
\]

Essa é a estimativa.

Inferência começa quando perguntamos:

> quanta incerteza existe em torno dessa estimativa?

## Estimativa pontual não basta

Imagine uma pesquisa com 1.000 entrevistados.

A variável é binária:

- 1: aprova o governo;
- 0: não aprova.

A média da variável é a proporção de aprovação.

Mas a proporção observada em uma amostra é apenas uma estimativa.

Outra amostra poderia produzir outro valor.

## Uma pesquisa simulada

```{r tabela-pesquisa, results='asis'}
knitr::kable(
  tabela_pesquisa,
  booktabs = TRUE,
  caption = caption_pesquisa
)
```

## De onde vem o intervalo

Se a distribuição amostral é aproximadamente Normal:

\[
\frac{\hat{\theta}-\theta}{EP(\hat{\theta})} \approx N(0,1)
\]

Então uma estimativa tende a ficar perto do parâmetro.

Para 95% de confiança, usamos aproximadamente:

\[
1{,}96
\]

porque 95% de uma Normal padrão fica entre \(-1{,}96\) e \(+1{,}96\).

## O 1,96 em uma figura

```{r grafico-normal-95, fig.cap=caption_normal_95, fig.height=2.7, out.width="0.68\\linewidth"}
grafico_normal_95
```

## Fórmula geral

Um intervalo de confiança tem a forma:

\[
\text{estimativa} \pm \text{valor crítico} \times \text{erro-padrão}
\]

Ou:

\[
\hat{\theta} \pm z_{\alpha/2} \times EP(\hat{\theta})
\]

Para 95%:

\[
\hat{\theta} \pm 1{,}96 \times EP(\hat{\theta})
\]

## Aplicando à pesquisa simulada

Na pesquisa simulada:

- estimativa: `r percent(ic_aprovacao$estimativa, accuracy = 0.1, decimal.mark = ",")`;
- erro-padrão: `r percent(ic_aprovacao$erro_padrao, accuracy = 0.1, decimal.mark = ",")`;
- margem: \(1{,}96 \times\) `r percent(ic_aprovacao$erro_padrao, accuracy = 0.1, decimal.mark = ",")` = `r percent(ic_aprovacao$margem, accuracy = 0.1, decimal.mark = ",")`;
- intervalo: `r percent(ic_aprovacao$inferior, accuracy = 0.1, decimal.mark = ",")` a `r percent(ic_aprovacao$superior, accuracy = 0.1, decimal.mark = ",")`.

## IC para proporções

Para uma proporção:

\[
\hat{p} = \frac{\text{sucessos}}{n}
\]

O erro-padrão aproximado é:

\[
EP(\hat{p}) =
\sqrt{\frac{\hat{p}(1-\hat{p})}{n}}
\]

Então:

\[
IC_{95\%} =
\hat{p} \pm 1{,}96
\sqrt{\frac{\hat{p}(1-\hat{p})}{n}}
\]

## O que significa 95%?

A interpretação correta é sobre o procedimento:

> se repetíssemos a pesquisa muitas vezes, cerca de 95% dos intervalos construídos desse modo conteriam o parâmetro verdadeiro.

Não significa:

> há 95% de probabilidade de o parâmetro estar dentro deste intervalo específico.

Na interpretação frequentista, depois que o intervalo foi calculado, ele contém ou não contém o parâmetro.

## Por que alguns intervalos falham?

Mesmo com amostragem correta, há variação amostral.

Algumas amostras saem mais longe do parâmetro.

Quando isso acontece, o intervalo construído em torno da estimativa também pode ficar longe.

Em um procedimento de 95% de confiança, esperamos que cerca de 5% dos intervalos não cubram o parâmetro.

## Cobertura em simulação

```{r grafico-cobertura, fig.cap=caption_cobertura, fig.height=3.4, out.width="0.86\\linewidth"}
grafico_cobertura
```

## Cobertura observada

```{r tabela-cobertura, results='asis'}
knitr::kable(
  tabela_cobertura,
  booktabs = TRUE,
  caption = caption_tabela_cobertura
)
```

O número não precisa ser exatamente 95%.

Aqui há variação de simulação.

Com mais repetições, a cobertura observada tende a ficar perto da cobertura nominal.

## Margem de erro

A margem de erro diz quanto afastamos a estimativa para cada lado.

\[
\text{margem de erro} =
\text{valor crítico} \times \text{erro-padrão}
\]

Para proporções, a incerteza é maior quando \(p\) está perto de 0,5.

Por isso, quando não sabemos \(p\), usamos o caso mais conservador:

\[
\text{margem} \approx 1{,}96 \sqrt{\frac{0{,}25}{n}}
\]

O termo \(0{,}25\) aparece porque \(p(1-p)\) é máximo quando \(p = 0{,}5\).

## Tamanho da amostra e margem

```{r grafico-margem, fig.cap=caption_margem, fig.height=3.1, out.width="0.78\\linewidth"}
grafico_margem_n
```

## Quanto n precisa?

Reorganizando a fórmula da margem:

\[
n =
\frac{z^2 p(1-p)}{e^2}
\]

Em que:

- \(z\) é o valor crítico;
- \(p\) é a proporção esperada;
- \(e\) é a margem desejada, por exemplo \(0{,}03\) para 3 pontos percentuais;
- se não sabemos \(p\), usamos \(p = 0{,}5\).

## Tamanho de amostra aproximado

```{r tabela-tamanho, results='asis'}
knitr::kable(
  tabela_tamanho_amostra,
  booktabs = TRUE,
  caption = caption_tamanho
)
```

Passar de 2 pontos para 1 ponto de margem não exige o dobro da amostra.

Exige aproximadamente quatro vezes mais observações.

## Confiança versus precisão

Aumentar o nível de confiança aumenta a chance de cobertura.

Mas o intervalo fica mais largo.

```{r tabela-niveis, results='asis'}
knitr::kable(
  tabela_niveis_confianca,
  booktabs = TRUE,
  caption = caption_niveis
)
```

Mais confiança custa precisão.

## Mesma receita, nova variável

Até aqui, a variável era binária.

Estimamos uma proporção:

\[
\hat{p} \pm z \times EP(\hat{p})
\]

Com uma variável contínua, estimamos uma média:

\[
\bar{Y} \pm \text{valor crítico} \times EP(\bar{Y})
\]

O formato é o mesmo.

O cálculo do erro-padrão muda.

## Exemplo: índice de satisfação

Imagine um índice de satisfação com a democracia, de 0 a 10.

Queremos estimar a média populacional a partir de uma amostra de 120 pessoas.

## Por que aparece \(s\) e \(t\)?

Para médias, a incerteza depende da dispersão dos valores individuais.

O desvio-padrão populacional, \(\sigma\), quase nunca é conhecido.

Usamos o desvio-padrão da amostra, \(s\), no lugar dele.

Essa substituição troca o valor crítico Normal por um valor crítico \(t\).

## Estimativa e incerteza

```{r tabela-media, results='asis'}
knitr::kable(
  tabela_media,
  booktabs = TRUE,
  caption = caption_media
)
```

## IC para médias

Para uma média amostral:

\[
EP(\bar{Y}) = \frac{s}{\sqrt{n}}
\]

Então:

\[
IC_{95\%} =
\bar{Y} \pm t_{0{,}975,\, n-1}\frac{s}{\sqrt{n}}
\]

O termo \(t_{0{,}975,\, n-1}\) é o corte de 97,5% da distribuição \(t\), com \(n-1\) graus de liberdade.

## Símbolos na fórmula

- \(\bar{Y}\): média da amostra;
- \(s\): desvio-padrão da amostra;
- \(n\): tamanho da amostra;
- \(t\): valor crítico usado quando \(\sigma\) populacional é desconhecido.

Com amostras grandes, \(t\) fica muito parecida com a Normal.

## Interpretação do intervalo

Neste exemplo, o intervalo vai de `r number(media_satisfacao - margem_satisfacao, accuracy = 0.01, decimal.mark = ",")` a `r number(media_satisfacao + margem_satisfacao, accuracy = 0.01, decimal.mark = ",")`.

Leitura substantiva:

> com esse procedimento, a média populacional de satisfação estaria estimada em torno de `r number(media_satisfacao, accuracy = 0.01, decimal.mark = ",")`, com incerteza de cerca de `r number(margem_satisfacao, accuracy = 0.01, decimal.mark = ",")` ponto para cada lado.

## Intervalo para uma média

```{r grafico-media, fig.cap=caption_media, fig.height=2.8, out.width="0.84\\linewidth"}
grafico_ic_media
```

## Pressupostos mínimos

Intervalos de confiança dependem de condições que vêm antes da fórmula:

- amostra desenhada para representar a população;
- observações aproximadamente independentes;
- erro-padrão calculado para o desenho amostral usado;
- aproximação Normal ou \(t\) razoável para a estatística.

Quando essas condições falham, o intervalo ganha aparência técnica sem sustentar uma inferência confiável.

## O que o IC não resolve

Intervalo de confiança mede incerteza amostral.

Ele não resolve:

- viés de seleção;
- não resposta sistemática;
- erro de mensuração;
- pergunta mal formulada;
- amostra de conveniência.

Uma amostra enviesada pode produzir um intervalo estreito em torno do valor errado.

## Amostra grande não salva viés

Se a amostra não representa a população, aumentar \(n\) reduz o erro-padrão em torno de uma estimativa enviesada.

O intervalo fica mais estreito.

Mas fica estreito no lugar errado.

Essa é a diferença entre:

- precisão: pouca variação amostral;
- validade: estimar o parâmetro certo.

## Interpretação em pesquisas eleitorais

Quando uma pesquisa diz:

> candidato A tem 47%, margem de erro de 3 pontos, 95% de confiança.

A leitura correta é:

- a estimativa pontual é 47%;
- o intervalo aproximado vai de 44% a 50%;
- a incerteza se refere ao procedimento de amostragem;
- "empate técnico" é uma regra de comunicação, não uma prova de empate real.

Tecnicamente, a pergunta correta é sobre a incerteza da diferença entre os candidatos.

## Atividade em R

Abram o script da aula no RStudio:

```{r codigo-script-alunos, echo=TRUE, eval=FALSE}
script_url <- paste0(
  "https://raw.githubusercontent.com/mgaldino/",
  "estatistica-basica/main/scripts/",
  "aula_08_inferencia_intervalos_confianca_alunos.R"
)

destino <- "aula_08_alunos.R"

download.file(script_url, destino, mode = "wb")
file.edit(destino)
```

## Perguntas para responder no R

1. O que acontece com a margem de erro quando \(n\) aumenta?
2. Em 1.000 simulações, a cobertura fica exatamente em 95%?
3. Por que o intervalo de 99% é mais largo que o de 95%?
4. Qual tamanho de amostra é necessário para margem de 2 pontos?
5. Um IC estreito garante que a amostra não tem viés?

## Fechamento

Um intervalo de confiança combina:

- uma estimativa;
- um erro-padrão;
- um valor crítico;
- uma regra de interpretação.

Ele mede a incerteza criada pelo sorteio da amostra.

Ele não transforma uma amostra ruim em uma amostra boa.

Na próxima aula, vamos usar a mesma lógica para testes de hipótese, p-valores e leitura de evidência estatística.
