---
title: "Probabilidade mínima para inferência"
subtitle: "Métodos Quantitativos e Técnicas em Ciência Política I / Métodos III"
author: "Manoel Galdino"
date: "Retomada do curso — 2026"
output:
  beamer_presentation:
    theme: Madrid
    colortheme: default
    fonttheme: professionalfonts
    latex_engine: xelatex
    slide_level: 2
    keep_tex: false
header-includes:
  - \usepackage{booktabs}
  - \usepackage{array}
  - \setbeamertemplate{navigation symbols}{}
  - \AtBeginDocument{\renewcommand{\figurename}{Figura}}
  - \AtBeginDocument{\renewcommand{\tablename}{Tabela}}
---

```{r setup, include=FALSE}
knitr::opts_chunk$set(
  echo = FALSE,
  message = FALSE,
  warning = FALSE,
  fig.align = "center",
  fig.width = 6.4,
  fig.height = 3.2,
  out.width = "0.78\\linewidth",
  dpi = 300
)

try(Sys.setlocale("LC_CTYPE", "pt_BR.UTF-8"), silent = TRUE)
source("scripts/aula_06_probabilidade_minima_slides.R", encoding = "UTF-8")
```

```{r captions, include=FALSE}
caption_frequencia <- "Frequência acumulada."
caption_amostras <- "Estimativas em amostras simuladas."
caption_condicional <- "Aprovação por escolaridade."
caption_bernoulli <- "Bernoulli com p = 0,55."
caption_binomial <- "Binomial com 10 sorteios e p = 0,55."
caption_uniforme <- "Uniforme entre 0 e 1."
caption_normal <- "Normal padrão."
script_github_url <- paste0(
  "https://raw.githubusercontent.com/mgaldino/estatistica-basica/",
  "main/scripts/aula_06_probabilidade_minima_alunos.R"
)
```

## Retomada do curso

O plano original não cabe mais no calendário.

Vamos manter o necessário para chegar à inferência:

- amostragem;
- probabilidade como linguagem da incerteza;
- distribuição amostral e erro-padrão;
- intervalo de confiança;
- teste de hipótese;
- interpretação substantiva.

## As quatro aulas restantes

```{r tabela-plano}
plano_retomada <- tibble::tibble(
  Aula = c("1", "2", "3", "4"),
  Tema = c(
    "Probabilidade mínima para inferência",
    "Distribuições, distribuição amostral e erro-padrão",
    "Inferência e intervalos de confiança",
    "Teste de hipótese, IC e p-valor"
  ),
  Pergunta = c(
    "Como formalizar a incerteza?",
    "Por que estimativas variam de amostra para amostra?",
    "Como quantificar a incerteza da estimativa?",
    "Como ler evidência estatística?"
  )
)

knitr::kable(
  plano_retomada,
  booktabs = TRUE,
  caption = "Plano comprimido de retomada do curso."
)
```

## O que sai e o que fica

\begin{columns}
\begin{column}{0.47\textwidth}
\textbf{Sai do centro}

\begin{itemize}
\item Relatórios reprodutíveis como aula própria
\item Análise de texto
\item Funções e repetições
\item Revisão final no formato original
\item Prova final no formato original
\end{itemize}
\end{column}

\begin{column}{0.47\textwidth}
\textbf{Fica no centro}

\begin{itemize}
\item Incerteza amostral
\item Distribuição amostral
\item Erro-padrão
\item Intervalo de confiança
\item p-valor
\item Interpretação substantiva
\end{itemize}
\end{column}
\end{columns}

## Aula de hoje

Probabilidade mínima para inferência:

1. aleatoriedade;
2. experimento aleatório;
3. resultado e evento;
4. probabilidade;
5. quatro distribuições de probabilidade;
6. probabilidade condicional, só intuitivamente;
7. simulações em R.

## Pergunta-guia

Como tirar conclusões gerais a partir de dados parciais?

\vspace{0.4cm}

Em pesquisa empírica, quase nunca observamos tudo.

Observamos uma amostra, uma eleição, uma pesquisa, um survey, um conjunto de discursos.

A estatística entra quando queremos dizer algo sobre o processo que gerou esses dados.

## Por que probabilidade?

Probabilidade entra porque a pesquisa empírica tem incerteza:

- não observamos todas as causas relevantes;
- indivíduos parecidos ainda podem agir de modos diferentes;
- amostras diferentes produzem estimativas diferentes;
- precisamos medir quanta incerteza existe na nossa conclusão.

## Aleatoriedade tem padrão

Um processo aleatório pode ter padrão.

Exemplo: se 55\% dos eleitores aprovam o governo, um sorteio ao acaso de um eleitor tem incerteza.

Com muitos sorteios, o padrão aparece.

```{r grafico-frequencia, fig.cap=caption_frequencia}
grafico_frequencia
```

## Experimento aleatório

Um experimento aleatório é uma situação em que:

- conhecemos o procedimento;
- sabemos quais resultados podem ocorrer;
- mas não sabemos qual resultado ocorrerá em uma realização específica.

\vspace{0.3cm}

Exemplo em Ciência Política:

> Sortear um eleitor brasileiro ao acaso e observar se ele aprova o governo.

## Resultado e evento

No sorteio de um eleitor, há dois resultados possíveis para aprovação do governo:

- aprova;
- não aprova.

O espaço amostral é:

\[
\Omega = \{\text{aprova}, \text{não aprova}\}
\]

A realização é o resultado observado em um sorteio específico.

Eventos de interesse incluem \(A = \{\text{aprova}\}\) e \(A^c = \{\text{não aprova}\}\).

## Notação mínima

Vamos chamar um evento de \(A\).

\[
P(A)
\]

significa: probabilidade de \(A\) acontecer.

\vspace{0.3cm}

Se \(A\) é "aprova o governo", então \(P(A)\) é a proporção esperada de aprovação quando sorteamos eleitores ao acaso.

## Distribuições de probabilidade

Uma distribuição de probabilidade é uma formulação matemática do padrão esperado.

Aleatório não significa sem lógica. Significa que os resultados podem mudar de amostra para amostra, seguindo probabilidades específicas.

- Bernoulli: um evento binário;
- Binomial: número de sucessos em vários sorteios;
- Uniforme: valores igualmente prováveis;
- Normal: curva usada para aproximar muitas distribuições amostrais.

## Bernoulli

Bernoulli descreve um resultado binário.

Exemplo:

- \(1\): eleitor aprova o governo;
- \(0\): eleitor não aprova.

\[
P(X=x)=p^x(1-p)^{1-x}, \quad x \in \{0,1\}
\]

```{r grafico-bernoulli, fig.cap=caption_bernoulli, fig.height=2.35, out.width="0.58\\linewidth"}
grafico_bernoulli
```

## Binomial

Binomial descreve uma contagem de sucessos em \(n\) tentativas iguais.

Exemplo: sortear 10 eleitores e contar quantos aprovam o governo.

\[
P(X=k)=\binom{n}{k}p^k(1-p)^{n-k}, \quad k=0,\ldots,n
\]

```{r grafico-binomial, fig.cap=caption_binomial, fig.height=2.35, out.width="0.62\\linewidth"}
grafico_binomial
```

## Uniforme

Na distribuição uniforme, todos os valores em um intervalo têm a mesma densidade.

Ela é útil para representar sorteios equiprováveis e para simulações.

\[
f(x)=\frac{1}{b-a}, \quad a \leq x \leq b
\]

```{r grafico-uniforme, fig.cap=caption_uniforme, fig.height=2.35, out.width="0.58\\linewidth"}
grafico_uniforme
```

## Normal

A Normal é a curva em sino.

A próxima aula usa essa curva para estudar estatísticas amostrais.

\[
f(x)=\frac{1}{\sigma\sqrt{2\pi}}
\exp\left[-\frac{1}{2}\left(\frac{x-\mu}{\sigma}\right)^2\right]
\]

```{r grafico-normal, fig.cap=caption_normal, fig.height=2.35, out.width="0.58\\linewidth"}
grafico_normal
```

## Uma população simulada

Para enxergar o problema, vamos criar uma população fictícia de eleitores.

Ela não descreve uma pesquisa real.

Serve apenas para mostrar a lógica:

- cada eleitor tem uma escolaridade;
- cada eleitor aprova ou não aprova o governo;
- nós só observamos amostras dessa população.

## Uma amostra possível

```{r tabela-amostra}
knitr::kable(
  amostra_exemplo,
  booktabs = TRUE,
  caption = "Doze eleitores sorteados de uma população simulada."
)
```

## Amostra e população

Se sorteamos 100 eleitores, obtemos uma proporção de aprovação.

Se sorteamos outros 100, obtemos outra.

A população é a mesma.

O que muda é a realização do sorteio.

```{r grafico-amostras, fig.cap=caption_amostras, fig.height=2.8, out.width="0.70\\linewidth"}
grafico_amostras
```

## Variação amostral

Mesmo com sorteio correto, duas amostras do mesmo tamanho não produzem sempre a mesma estimativa.

A pergunta estatística:

> quanto uma estimativa pode variar só por causa do sorteio da amostra?

## Probabilidade condicional

Probabilidade condicional é probabilidade depois de restringir o grupo observado.

\[
P(A \mid B)
\]

Lê-se: probabilidade de \(A\), dado \(B\).

\vspace{0.3cm}

O denominador muda.

## Exemplo: mudando o denominador

Se \(A\) é "aprova o governo" e \(B\) é "tem ensino superior":

\[
P(A) = \frac{\text{eleitores que aprovam}}{\text{todos os eleitores}}
\]

\[
P(A \mid B) =
\frac{\text{eleitores com ensino superior que aprovam}}
{\text{eleitores com ensino superior}}
\]

## Probabilidades condicionais na simulação

```{r grafico-condicional, fig.cap=caption_condicional}
grafico_condicional
```

## Condicional não é causalidade

Se \(P(A \mid B)\) é diferente de \(P(A)\), sabemos que os grupos diferem.

Isso não prova que \(B\) causou \(A\).

\vspace{0.3cm}

Exemplo:

- eleitores com e sem ensino superior podem diferir em renda;
- podem diferir em idade;
- podem diferir em região;
- podem diferir em informação política.

## O que aprendemos até aqui

Probabilidade nos dá três ideias que serão usadas nas próximas aulas:

1. dados observados são realizações de um processo;
2. eventos podem ser tratados como quantidades esperadas em repetições;
3. amostras diferentes geram estimativas diferentes.

## Atividade em R

Baixem e abram o script no RStudio:

```{r codigo-script-alunos, echo=TRUE, eval=FALSE}
script_url <- paste0(
  "https://raw.githubusercontent.com/",
  "mgaldino/estatistica-basica/main/",
  "scripts/aula_06_probabilidade_minima_alunos.R"
)

destino <- "aula_06_probabilidade_minima_alunos.R"

download.file(script_url, destino, mode = "wb")
file.edit(destino)
```

## Perguntas para responder no R

1. Com 30 repetições, a frequência acumulada fica perto da probabilidade verdadeira?
2. Com 2.000 repetições, o padrão fica mais claro?
3. \(P(\text{aprova})\) e \(P(\text{aprova} \mid \text{grupo})\) são iguais?
4. Quando aumentamos o tamanho da amostra, as estimativas ficam mais espalhadas ou mais concentradas?

## Fechamento

Probabilidade é a linguagem que usamos para falar de incerteza.

Hoje vimos a intuição.

Na próxima aula, vamos transformar essa intuição em inferência:

- distribuição amostral;
- Teorema Central do Limite;
- erro-padrão.

## Resumo

Uma amostra é uma realização possível de um sorteio.

Outra amostra, sorteada da mesma população, pode produzir outra estimativa.

\vspace{0.4cm}

Inferência estatística começa quando medimos essa variação.
