---
title: "Distribuição amostral, LGN e TCL"
subtitle: "Métodos Quantitativos e Técnicas em Ciência Política I / Métodos III"
author: "Manoel Galdino"
date: "Retomada do curso — 2026"
output:
  beamer_presentation:
    theme: Madrid
    colortheme: default
    fonttheme: professionalfonts
    latex_engine: xelatex
    slide_level: 2
    keep_tex: false
header-includes:
  - \usepackage{booktabs}
  - \usepackage{array}
  - \setbeamertemplate{navigation symbols}{}
  - \AtBeginDocument{\renewcommand{\figurename}{Figura}}
  - \AtBeginDocument{\renewcommand{\tablename}{Tabela}}
---

```{r setup, include=FALSE}
knitr::opts_chunk$set(
  echo = FALSE,
  message = FALSE,
  warning = FALSE,
  fig.align = "center",
  fig.width = 6.4,
  fig.height = 3.2,
  out.width = "0.78\\linewidth",
  dpi = 300
)

try(Sys.setlocale("LC_CTYPE", "pt_BR.UTF-8"), silent = TRUE)
source("scripts/aula_07_distribuicao_amostral_tcl_lgn_slides.R", encoding = "UTF-8")
```

```{r captions, include=FALSE}
caption_tendencia <- "Média, mediana e moda em uma população simulada."
caption_variabilidade <- "Duas distribuições com médias parecidas e dispersões diferentes."
caption_lgn <- "Convergência da média acumulada para a média populacional."
caption_tcl <- "Distribuições amostrais da média para diferentes tamanhos de amostra."
caption_ep <- "Erro-padrão simulado e aproximação por s dividido pela raiz de n."
caption_pibpc <- "Distribuição do PIB per capita municipal no Brasil, 2013."
caption_log_pibpc <- "Log do PIB per capita municipal e curva Normal ajustada."
script_github_url <- paste0(
  "https://raw.githubusercontent.com/mgaldino/estatistica-basica/",
  "main/scripts/aula_07_distribuicao_amostral_tcl_lgn_alunos.R"
)
```

## Aula de hoje

Objetivo: ligar estatística descritiva à inferência.

Roteiro:

1. revisão rápida: média, moda e mediana;
2. revisão rápida: variância e desvio-padrão;
3. população, amostra, parâmetro e estatística;
4. Lei dos Grandes Números;
5. distribuição amostral;
6. Teorema Central do Limite;
7. de onde vem o erro-padrão;
8. renda real e aproximação log-normal.

## Leitura

Leitura principal para esta aula:

> Kellstedt e Whitten, *Fundamentos da Pesquisa em Ciência Política*, Capítulo 6, "Probabilidade e inferência estatística".

Para revisar a primeira parte da aula:

> Capítulo 5, especialmente a seção sobre como conhecer os dados estatisticamente e descrever variáveis contínuas.

## Da aula passada para hoje

Na aula passada, probabilidade apareceu como linguagem da incerteza.

Hoje a pergunta muda:

> se uma amostra é aleatória, o que podemos dizer sobre a estimativa que ela produz?

Para responder, precisamos relembrar como descrevemos uma distribuição.

## O que é uma distribuição?

Uma distribuição mostra como os valores de uma variável se espalham.

Em termos simples:

- quais valores aparecem com frequência;
- qual é o valor típico;
- quão longe os casos ficam desse valor típico;
- se há assimetria ou valores extremos.

## Média, mediana e moda

A média resume o centro pelo equilíbrio aritmético:

\[
\bar{Y} = \frac{\sum_{i=1}^{n}Y_i}{n}
\]

A mediana é o valor que divide a distribuição ao meio.

A moda é o valor mais frequente. Em variáveis contínuas, normalmente é aproximada pelo pico da densidade.

## Três centros, uma distribuição

```{r grafico-tendencia, fig.cap=caption_tendencia}
grafico_tendencia_central
```

## Resumo numérico

```{r tabela-resumo-renda}
knitr::kable(
  resumo_renda_tabela,
  booktabs = TRUE,
  caption = "Medidas descritivas da renda mensal simulada."
)
```

## Como interpretar

Quando a média é maior que a mediana, há indício de assimetria à direita.

Isso costuma acontecer com renda:

- muitos casos ficam em valores baixos ou intermediários;
- poucos casos muito altos puxam a média para cima;
- a mediana pode descrever melhor o caso típico;
- a média continua sendo central para a inferência que veremos hoje.

## Variância e desvio-padrão

A variância resume a distância quadrática média em relação à média:

\[
s^2 = \frac{\sum_{i=1}^{n}(Y_i - \bar{Y})^2}{n - 1}
\]

O desvio-padrão é a raiz da variância:

\[
s = \sqrt{s^2}
\]

Ele volta para a unidade original da variável.

## Mesma média, dispersão diferente

```{r grafico-variabilidade, fig.cap=caption_variabilidade, fig.height=2.8}
grafico_variabilidade
```

## Resumo da dispersão

```{r tabela-variabilidade}
knitr::kable(
  resumo_variabilidade,
  booktabs = TRUE,
  caption = "Média, variância e desvio-padrão em duas distribuições simuladas."
)
```

## Por que isso importa para inferência?

Inferência estatística começa com uma distinção:

```{r tabela-amostras-exemplo}
knitr::kable(
  amostras_exemplo,
  booktabs = TRUE,
  caption = "Médias de renda em seis amostras aleatórias de tamanho 100."
)
```

A população é a mesma.

O sorteio muda.

## Vocabulário mínimo

\[
\text{população} \rightarrow \text{amostra} \rightarrow \text{estimativa}
\]

- Parâmetro: quantidade verdadeira na população. Geralmente não observamos.
- Estatística: quantidade calculada na amostra.
- Estimador: regra usada para calcular a estatística.
- Estimativa: valor observado em uma amostra específica.

## Lei dos Grandes Números

A Lei dos Grandes Números diz que, sob amostragem aleatória, a média amostral se aproxima da média populacional quando \(n\) cresce.

\[
\bar{Y}_n \xrightarrow{P} \mu
\]

Intuição: erros para cima e para baixo vão se compensando quando a amostra cresce.

## LGN em uma simulação

```{r grafico-lgn, fig.cap=caption_lgn}
grafico_lgn
```

## O que a LGN diz e não diz

A LGN diz:

- com amostras aleatórias grandes, a média amostral tende ao parâmetro;
- aumentar \(n\) reduz a chance de uma estimativa muito distante.

A LGN não diz:

- que uma amostra de conveniência melhora só por ser grande;
- qual é a forma da distribuição amostral;
- como calcular probabilidades em torno da estimativa.

## Distribuição amostral

Imagine repetir a pesquisa muitas vezes:

1. sorteamos uma amostra;
2. calculamos a média;
3. guardamos a média;
4. repetimos o processo.

A distribuição dessas médias é a distribuição amostral.

## Distribuições amostrais da média

```{r grafico-tcl, fig.cap=caption_tcl, fig.height=3.9, out.width="0.86\\linewidth"}
grafico_tcl
```

## TCL: enunciado mínimo

Se \(Y_1, Y_2, \ldots, Y_n\) são variáveis aleatórias independentes e identicamente distribuídas, com média \(\mu\) e variância finita \(\sigma^2\), então a soma padronizada se aproxima de uma Normal:

\[
\frac{\sum_{i=1}^{n}Y_i - n\mu}{\sigma\sqrt{n}}
\xrightarrow{d} N(0,1)
\]

Independentes: o valor de uma observação não determina o valor da outra.

Identicamente distribuídas: todas vêm da mesma população.

## AAS e variáveis IID

Em uma amostra aleatória simples, cada unidade sorteada pode ser pensada como uma variável aleatória.

\[
Y_1, Y_2, \ldots, Y_n
\]

Se sorteamos com reposição, essas variáveis são IID exatamente.

Se sorteamos sem reposição de uma população grande, elas são aproximadamente IID.

Essa é a conexão entre amostragem e o TCL.

## Soma versus média

O TCL fala primeiro da soma:

\[
S_n = \sum_{i=1}^{n}Y_i
\]

Mas a média é apenas a soma dividida por \(n\):

\[
\bar{Y} = \frac{S_n}{n}
\]

Por isso o mesmo resultado vale para a média padronizada:

\[
\frac{\bar{Y}-\mu}{\sigma/\sqrt{n}} \xrightarrow{d} N(0,1)
\]

## O que fica Normal?

A variável original não precisa ser Normal.

O que fica aproximadamente Normal é:

- a soma padronizada;
- ou a média padronizada;
- quando \(n\) cresce;
- sob independência, mesma distribuição e variância finita.

Isso é o que torna a média amostral previsível.

## Por que o TCL importa?

O TCL permite transformar incerteza amostral em probabilidade.

Se sabemos que a distribuição amostral da média é aproximadamente Normal, podemos dizer quão provável é observar uma estimativa muito longe do parâmetro.

Essa é a ponte para:

- margem de erro;
- intervalo de confiança;
- teste de hipótese;
- p-valor.

## De onde vem o erro-padrão

Se as observações são IID:

\[
Var(Y_i)=\sigma^2
\]

Para a soma:

\[
Var\left(\sum_{i=1}^{n}Y_i\right)=n\sigma^2
\]

Para a média:

\[
Var(\bar{Y}) =
Var\left(\frac{1}{n}\sum_{i=1}^{n}Y_i\right)
= \frac{\sigma^2}{n}
\]

## A fórmula

O erro-padrão é o desvio-padrão da distribuição amostral de uma estatística.

Para a média:

\[
SD(\bar{Y}) = \sqrt{\frac{\sigma^2}{n}} =
\frac{\sigma}{\sqrt{n}}
\]

Como quase nunca conhecemos \(\sigma\), usamos o desvio-padrão da amostra:

\[
EP(\bar{Y}) \approx \frac{s}{\sqrt{n}}
\]

O desvio-padrão descreve a dispersão dos indivíduos.

O erro-padrão descreve a dispersão das estimativas.

## Erro-padrão e tamanho da amostra

```{r grafico-erro-padrao, fig.cap=caption_ep}
grafico_erro_padrao
```

## Renda real: distribuição assimétrica

Como exemplo real, vamos usar PIB per capita municipal como proxy de renda municipal.

Não é renda individual.

Mas serve para ver um padrão comum em variáveis econômicas: forte assimetria à direita.

Arquivo local: `dados/pib_cid.RDS`, PIB dos Municípios/IBGE, 2013.

## PIB per capita municipal

```{r grafico-pibpc-original, fig.cap=caption_pibpc, fig.height=2.7, out.width="0.74\\linewidth"}
grafico_pibpc_original
```

## Log-normal: a intuição correta

Muitas variáveis econômicas são aproximadas por uma log-normal.

Isso não quer dizer que a renda seja uma soma simples de choques.

Quer dizer algo mais preciso:

\[
\log(Y) \approx X_1 + X_2 + \cdots + X_k
\]

Então \(Y\) resulta de muitos fatores multiplicativos.

## PIB per capita em escala log

```{r grafico-pibpc-log-normal, fig.cap=caption_log_pibpc, fig.height=2.7, out.width="0.74\\linewidth"}
grafico_pibpc_log_normal
```

## O que esse exemplo mostra

No nível original, o PIB per capita municipal é muito assimétrico.

Na escala log, a distribuição fica bem mais próxima de uma Normal.

Esse é um primo conceitual do TCL:

- somas de muitos componentes tendem à Normal;
- produtos de muitos fatores viram somas depois do log;
- por isso variáveis positivas e muito assimétricas frequentemente parecem log-normais.

## LGN e TCL lado a lado

\begin{table}
\centering
\caption{Diferença entre LGN e TCL.}
\small
\begin{tabular}{p{0.12\textwidth}p{0.42\textwidth}p{0.34\textwidth}}
\toprule
Resultado & Pergunta & Resposta \\
\midrule
LGN & Para onde a média amostral vai quando \(n\) cresce? &
Vai se aproximando da média populacional. \\
TCL & Que forma tem a distribuição amostral quando \(n\) cresce? &
Aproxima-se de uma distribuição Normal. \\
\bottomrule
\end{tabular}
\end{table}

## Atividade em R

Baixem e abram o script no RStudio:

```{r codigo-script-alunos, echo=TRUE, eval=FALSE}
script_url <- paste0(
  "https://raw.githubusercontent.com/",
  "mgaldino/estatistica-basica/main/",
  "scripts/aula_07_distribuicao_amostral_tcl_lgn_alunos.R"
)

destino <- "aula_07_distribuicao_amostral_tcl_lgn_alunos.R"

download.file(script_url, destino, mode = "wb")
file.edit(destino)
```

## Perguntas para responder no R

1. Em uma distribuição assimétrica, média, mediana e moda ficam no mesmo lugar?
2. O que acontece com a média acumulada quando o tamanho da amostra cresce?
3. A distribuição dos dados individuais precisa ser Normal para o TCL funcionar?
4. O que acontece com a distribuição amostral quando \(n\) aumenta?
5. Qual é a diferença entre desvio-padrão e erro-padrão?

## Fechamento

A estatística descritiva resume a distribuição observada.

A inferência pergunta como a estimativa se comportaria em outras amostras possíveis.

LGN: a estimativa converge.

TCL: a distribuição amostral se torna previsível.

Erro-padrão: medimos a incerteza da estimativa.
